臺灣士林地方法院刑事判決
111年度審易字第289號
公  訴  人  臺灣士林地方檢察署檢察官
被      告  高明華


上列被告因背信案件，經檢察官提起公訴（110年度調偵字第118
6號），本院合議庭因被告於準備程序就被訴事實為有罪之陳述
，裁定由受命法官獨任進行簡式審判程序並判決如下：     
    主  文
乙○○犯侵占罪，處有期徒刑拾月。
未扣案之犯罪所得新臺幣壹仟肆佰叁拾萬元沒收，於全部或一部
不能沒收或不宜執行沒收時，追徵其價額。
　　事實及理由
一、按簡式審判程序之證據調查，不受第159條第1項之限制，刑
    事訴訟法第273條之2定有明文，是於行簡式審判程序之案件
    ，被告以外之人於審判外之陳述，除有其他不得作為證據之
    法定事由外，應認具有證據能力。本件所援引被告乙○○以外
    之人於審判外之陳述，因本案採行簡式審判程序，復無其他
    不得作為證據之法定事由，依上說明，應認均有證據能力。
     
二、本件事實及證據，除均引用檢察官起訴書之記載（如附件）
    外，證據部分補充：被告乙○○於審判中之自白。
三、論罪科刑：
　㈠按為他人處理事務之人所為之侵占，為特殊之背信行為，侵
    占罪本以違反他人委託與信託關係而取得財物為其特徵，為
    他人處理事務之人，所為之侵占，應屬特殊之背信行為，故
    侵占罪成立時，雖其行為合於背信罪之構成要件，亦當論以
    侵占罪，而不應論以背信罪（最高法院72年臺上字第4358號
    判決參照）。又刑法上之背信罪係指為他人處理事務之人，
    以侵占以外之外方法，違背任務，損害本人利益之行為而言
    ；而侵占罪，則以侵占自己持有他人之物為其特質，至其持
    有原因如何，可以不問，故就處理他人事務之持有物，以不
    法所有之意思，據為己有，係屬侵占罪，而非背信罪（最高
    法院30年上字第2633號判決參照）。
　㈡本件被告乙○○向被害人黃明倉、告訴人己○○收受建案投資款
    新臺幣（下同）1,020萬元、510萬元後，僅以部分款項1,00
    0萬元投資建案後，因個人因素，以不法所有之意思，將上
    開餘款之530萬元及後續取回部分投資款1,000萬元與利潤20
    0萬元挪用而據為己有，應論以侵占之罪名，是核被告所為
    ，係犯刑法第335條第1項之侵占罪。起訴意旨認被告係犯刑
    法第342條第1項之背信罪嫌云云，尚有未洽，惟刑法上之背
    信罪與侵占罪，同屬破壞信賴關係侵害財產之犯罪類型，而
    第342條之背信罪，乃一般性違背任務之犯罪，侵占罪則為
    特殊之背信行為，侵占罪之概念，隱含在背信罪之觀念之內
    ，二者之基本社會事實同一（最高法院87年度台非字第407
    號判決參照），且本院審理時亦已告知所涉之侵占罪名，爰
    依法變更起訴法條如上。
　㈢又被告於民國102年、103年間，陸續將被害人黃明倉、告訴
    人己○○交付之款項用以投資購買股票而侵占入己，係於密切
    接近之時間實施，各行為獨立性極為薄弱，且係基於同一侵
    占之目的，依一般社會健全觀念，難以強行分開，應視為數
    個舉動之接續施行，合為包括之一行為予以評價，屬接續犯
    ，應僅論以一罪。
　㈣另被告行為後，總統雖於108年12月25日以華總一義字第1080
    0140641號令，公布修正刑法第335條之條文，但此次修正係
    將罰金數額折算為新臺幣，調整換算後予以明定，未涉及實
    體刑罰之加重減輕，是尚無新舊法比較問題，併予敘明。
　㈤爰以行為人之責任為基礎，並審酌被告不思憑藉己力循正當
    管道獲取財物，竟為謀私益，易持有為所有而侵占被害人之
    財物，自屬非是，兼衡其犯後已能坦承犯行，且於偵、審中
    均與告訴人等試行和解，然雙方無法達成共識而未果，併考
    量被告迄僅返還告訴人等300萬元，告訴人等所受之損害程
    度，及被告自陳為研究所肄業之智識程度、離婚，育有1名
    未成年子女，獨自租屋居住之家庭經濟與生活狀況，併其犯
    罪動機、目的、犯罪之手段等一切情狀，量處如主文所示之
    刑，資為懲儆。
四、按犯罪所得，屬於犯罪行為人者，沒收之；犯罪所得之沒收
    ，於全部或一部不能沒收或不宜執行沒收時，追徵其價額。
    刑法第38條之1第1項前段、第3項固有明文。本件被告前後
    將被害人黃明倉、己○○所交付投資款項及應分得利潤挪為己
    用之共計1,730萬元（即530萬元＋1,000萬元＋200萬元），核
    屬其本案侵占犯罪之所得，而被告僅各返還被害人黃明倉20
    0萬元、告訴人己○○100萬元，此部分而其餘犯罪所得之款項
    1,430萬元，既無實際合法發還被害人，或有已實際賠償被
    害人之情形，且未扣案，自應依刑法第38條之1第1項前段之
    規定，予以宣告沒收，併依同條第3項之規定，諭知於全部
    或一部不能沒收或不宜執行沒收時，追徵其價額。
據上論結，應依刑事訴訟法第284條之1、第273條之1第1項、第2
99條第1項前段、第300條、第310條之2、第454條第2項，刑法第
335條第1項、第38條之1第1項前段、第3項，刑法施行法第1條之
1第1項，判決如主文。
本案經檢察官甲○○提起公訴，檢察官江玟萱到庭執行職務。
中　　華　　民　　國　　111 　年　　5　　月　　24　　日
                  刑事第九庭法  官  李冠宜
以上正本證明與原本無異。
如不服本判決應於收受送達後20日內向本院提出上訴書狀，並應
敘述具體理由。其未敘述上訴理由者，應於上訴期間屆滿後20日
內向本院補提理由書（均須按他造當事人之人數附繕本）「切勿
逕送上級法院」。
因疫情而遲誤不變期間，得向法院聲請回復原狀。
                            書記官  杜依玹　
中　　華　　民　　國　　111 　年　　5 　　月　　24　　日
附錄：本案論罪科刑法條全文　
中華民國刑法第335條
意圖為自己或第三人不法之所有，而侵占自己持有他人之物者，
處5年以下有期徒刑、拘役或科或併科3萬元以下罰金。
前項之未遂犯罰之。